臺灣新北地方法院民事判決
111年度訴字第1545號
原      告  林財生  


被      告  陳國安  
訴訟代理人  林家祺律師
複  代理人  吳書緯律師
            陳何凱律師
上列當事人間因公然侮辱案件，原告提起侵權行為損害賠償之刑
事附帶民事訴訟（110年度附民字第250號），經本院刑事庭移送
前來，本院於中華民國111年10月6日言詞辯論終結，判決如下：
    主      文
一、被告應給付原告新臺幣（下同）5萬元及自民國110年1月28
    日起至清償日止，按週年利率百分之5計算之利息。
二、原告其餘之訴駁回。
三、訴訟費用由被告負擔12分之1，餘由原告負擔。
四、本判決原告勝訴部分得假執行；但被告如以5萬元為原告預
    供擔保，得免為假執行。
五、原告其餘假執行之聲請駁回。
    事實及理由
一、原告主張：
　  緣被告於民國108年10月間為微米股份有限公司(址設新北市
    ○○區○○路○段000巷0號，下稱微米公司)之董事長，108年10
    月1日晚間某時許，於微米公司之董事會會議室內，因其與
    訴外人楊敏鵬、林東陽、陳銘珠就微米公司財務報表交付事
    宜意見不同，竟在上開多數人得共見共聞之會議室內，以「
    不要像那個林財生那個不要臉的律師」等語(下稱系爭言論)
    辱罵原告，足以貶損原告之人格及社會評價，已嚴重貶抑原
    告名譽，是原告得依民法第195條第1項規定請求賠償非財產
    上損害，又兩造均屬有相當資力及社經地位之人，則原告請
    求被告賠償新臺幣（下同）60萬元之精神慰撫金，尚非過當
    等語。
　　並聲明：㈠被告應給付原告60萬元及自起訴狀繕本送達之日
    起至清償日止，按週年利率5%計算之利息。㈡原告願供擔保
    ，請准宣告假執行。
二、被告則以：
　　本件被告之所以稱原告「不要臉」，係因微米公司之財務陳
    銘珠表示其係聽從原告之意見，才會拒絕提出財報予董事會
    ，而公司財報提出予董事會，涉及董事會之法定審查公司財
    報之義務，涉及公司經營管理之合法性，攸關公司是否合法
    經營及全體股東權益，被告當時乃基於原告身為專業律師，
    不解原告為何會給其當事人此種公然違法『不准董事長看公
    司財報之法律上意見』，基於一時氣憤下始夾雜上開嚴厲之
    評論，應認被告之系爭言論所涉者乃屬可受公評之公司治理
    事項，依最高法院見解縱加以不留餘地或尖酸刻薄之批評，
    亦受憲法言論自由保障，與名譽權之侵害無涉。且被告之系
    爭言論僅係在要求以董事會主席身份依公司法閱覽公司財報
    之目的，當時在深夜之公司內部密閉空間，並無使原告之社
    會評價受到貶損。退萬步言之，108年10月1日在場聽聞系爭
    言論者，為在晚間9點半之公司內部會議之私密場所，且人
    數僅4人(加上董事會主席偕同之律師亦僅6人)，原告根本不
    在現場，縱假設認原告因該言論受有精神上損害，其損害亦
    屬極端之輕微。再者，原告主張之兩造資力顯不實在，且被
    告身體狀況不佳，原告請求被告賠償60萬元之慰撫金天價實
    屬荒謬等語置辯。
　　並聲明：㈠原告之訴及其假執行之聲請均駁回。㈡如受不利之
    判決，願供擔保請准宣告免為假執行。
三、本院之判斷：
    原告主張被告於108年10月1日晚間某時許，於微米公司之董
    事會會議室內，與楊敏鵬、林東陽、陳銘珠就微米公司財務
    報表交付事宜意見不同，而為「不要像那個林財生那個不要
    臉的律師」等言論等節，為被告所不爭執，堪信為真。然原
    告主張被告上開系爭言論係故意不法侵害原告之名譽權、人
    性尊嚴等人格法益，應對原告負侵權行為損害賠償責任，則
    為被告所否認，並以前詞置辯。是本件爭點應為：㈠原告主
    張被告所為系爭言論為妨害原告名譽之侵權行為，是否有理
    由？㈡承上，如有理由，原告得請求之損害賠償金額為何？
    茲分述如下：
  ㈠按刑事訴訟判決所認定之事實，固非當然有拘束民事訴訟判
    決之效力，但民事法院調查刑事訴訟原有之證據，而斟酌其
    結果以判斷事實之真偽，並於判決內記明其得心證之理由，
    即非法所不許（最高法院67年台上字第2674號、49年台上字
    第929號判例意旨參照）。次按因故意或過失，不法侵害他
    人之權利者，負損害賠償責任，為民法第184條第1項前段定
    有明文。而名譽係體現人性尊嚴及價值之重要人格法益，為
    受民、刑事法律保護之權利，此有民法第195條第1項、刑法
    第309條、第310條、第311條規定意旨參照，是以當行為人
    因故意或過失，不法侵害他人之名譽權，自應依前揭規定負
    損害賠償之責。復按侵權行為法上所稱侵害他人之「名譽」
    ，係指對他人就其品行、德行、名聲、信用等之社會評價，
    是名譽有無受損害，應以社會上對個人評價是否貶損作為判
    斷之依據（最高法院90年臺上字第646號判例意旨參照）。
    又按刑法第309條所稱之「侮辱」，係指以使人難堪為目的
    ，不指摘具體之事實，而以粗鄙之言語、舉動、文字、圖畫
    等，對他人予以侮謾、辱罵，為抽象表示不屑、輕蔑或攻擊
    之意思，達於對個人在社會上所保持之人格及地位貶損其評
    價的程度。刑法第311條第3款規定：「以善意發表言論，而
    有左列情形之一者，不罰：對於可受公評之事，而為適當
    之評論者。」此一不罰事由，既規定於同一章，則在同為「
    妨害名譽」言論類型之公然侮辱罪，當未可逕行排斥其適用
    。惟所謂「可受公評之事」，係指依該事實之性質，在客觀
    上係可接受公眾評論者，如國家或地方之政事、政治人物之
    言行、公務員執行職務之行為、與公共安全、社會秩序、公
    眾利益有關之事件等。又所謂「適當之評論」，指個人基於
    其價值判斷，提出其主觀之評論意見，至於評論所用之語言
    、文字是否適當，並非一概而論，而應斟酌被告為此言論之
    心態、當時客觀之情狀、該語言、文字與評論之對象間是否
    有合理連結為斷。又本條免罰事由之前提，須「以善意發表
    言論」；所謂「善意」與否，應以其評論客觀上是否適當為
    判斷之依據。再按民法上名譽權之侵害非即與刑法之誹謗罪
    相同，名譽有無受損害，應以社會上對個人評價是否貶損作
    為判斷之依據，苟其行為足以使他人在社會上之評價受到貶
    損，不論其為故意或過失，均可構成侵權行為，其行為不以
    廣佈於社會為必要，僅使第三人知悉其事，亦足當之；刑法
    上妨害名譽罪之成立，固以公然侮辱或意圖散布於眾而指摘
    或傳述足以毀損他人名譽之事為要件。惟在民法上，若已將
    足以毀損他人名譽之事表白於特定第三人，縱未至公然侮辱
    之程度，且無散布於眾之意圖，亦應認係名譽之侵害，蓋既
    對於第三人表白足以毀損他人名譽之事，則其人之社會評價
    ，不免因而受有貶損（最高法院86年度台上字第305號、90
    年度台上字第646號、99年度台上字第2038號判決意旨參照)
    。
  ㈡被告雖辯以無公然侮辱原告之行為及故意，被告之系爭言論
    所涉者係屬可受公評之公司治理事項，且當時在深夜之公司
    內部密閉空間，並無使原告之社會評價受到貶損等語，然查
    ：
　⒈被告辯稱系爭言論係針對微米公司公司財務報表交付事宜，
    係屬可受公評之事云云，惟被告係因前述微米公司公司財務
    報表交付事宜意見不同，故當場為前開言語，而被告以「不
    要臉的律師」係針對原告職業之品行作評論，並未見有聚焦
    在財務報表交付事宜進行評論，而所謂「不要臉」指其人厚
    顏無恥、不知羞恥、不在意他人對其錯誤惡劣行為之側目、
    指責，該等負面形容，依一般社會通念，此等言詞顯在貶損
    原告之人格及社會評價，且為一般社會大眾所不能容忍接受
    ，是被告顯係混雜個人感情，而以蔑視、粗鄙之言詞貶損原
    告之尊嚴，則被告稱其無妨害名譽之行為及故意，並無可採
    。
　⒉被告復辯稱其系爭言論係於深夜在微米公司董事會會議內部
    之私密場所，且人數僅4人(加上董事會主席偕同之律師亦僅
    6人)，原告亦不在現場，並無使原告之社會評價受到貶損云
    云，然查當日董事會開會過程中，在場人士有被告、楊敏鵬
    、林東陽、陳銘珠及2位律師乙節，為兩造所不爭執，並有
    錄音光碟勘驗結果附於刑事案卷可佐，是當日在場顯然有多
    數人乙節，堪以認定。被告係在上開多數人在場之微米公司
    會議室內說出「不要像那個林財生那個不要臉的律師」等辱
    罵原告之字眼，已足以使上開人等均知悉該內容，應屬將足
    以毀損他人名譽之事表白於特定第三人之情形，且微米公司
    會議室本非住家等具有私密性之領域，在場人亦非被告之家
    庭成員等具有特殊信賴關係之對象，難認具有私密特質及隱
    私期待。再者，依上開見解，侵害名譽權尚不以公然為必要
    ，被告以上開言論辱罵原告，可認被告對第三人表白上情足
    以毀損原告名譽之事，顯已侵害原告之名譽權，被告上開所
    辯，均無可採。
　⒊綜上，被告於108年10月1日指罵原告之系爭言論，依社會一
    般具有健全通念之人之認知，被告指罵原告上開之言語，具
    有輕蔑、貶抑之意思，已足傷及原告之人性尊嚴而使原告之
    社會評價受到貶損，自有侵害原告之名譽權無疑，原告主張
    被告有妨害其名譽之侵權行為事實，堪信為真實。
  ㈢次按精神慰撫金之賠償須以人格權遭遇侵害，使精神上受有
    痛苦為必要，其核給之標準固與財產上損害之計算不同，然
    非不可斟酌雙方身分資力與加害程度，及其他各種情形核定
    相當之數額（最高法院51年臺上字第223號判例意旨參照）
    。再按民法第195條第1項規定所謂「相當」者，應以實際加
    害情形與其名譽影響是否重大，及被害者之身份地位與加害
    人經濟狀況等關係定之（最高法院47年臺上字第1221號判例
    意旨參照）。本院審酌原告職業為律師，職業逾30年，為大
    學畢業，110年度所得資料為六十多萬元，名下財產有數筆
    不動產及投資，財產總額約五千多萬元；被告前為微米公司
    之董事長，為大學畢業，110年度所得資料約為二十多萬元
    ，名下財產有數筆投資，財產總額約六百多萬元，身體狀況
    不佳，業經兩造陳明在卷，並有稅務電子閘門所得調件明細
    表在卷可參（見附民卷第9頁，本院卷第51頁、第162頁、第
    259頁至第261頁，限閱卷），本院考量兩造上開之教育程度
    、身分、社會地位、經濟狀況，及本件起因係微米公司公司
    財務報表交付事宜意見不同致生怨隙、被告在微米公司董事
    會會議室妨害原告名譽、對原告口出惡言之加害程度與方式
    ，及原告所受損害之程度等一切情狀，認原告請求被告賠償
    精神慰撫金60萬，容屬過高，應核減至5萬元為適當，逾此
    請求為無理由，不應准許。
  ㈣按給付無確定期限者，債務人於債權人得請求給付時，經其
    催告而未為給付，自受催告時起，負遲延責任。其經債權人
    起訴而送達訴狀，或依督促程序送達支付命令，或為其他相
    類之行為者，與催告有同一之效力。遲延之債務，以支付金
    錢為標的者，債權人得請求依法定利率計算之遲延利息。應
    付利息之債務，其利率未經約定，亦無法律可據者，週年利
    率為5%，民法第229條第2項、第233條第1項前段、第203條
    分別定有明文。本件係侵權行為損害賠償之債，以支付金錢
    為標的，無確定期限，未約定利率，則原告請求自起訴狀繕
    本送達翌日即110年1月28日起（見附民卷第11頁）至清償日
    止，按年息5%計算之利息，於法有據，逾此範圍部分，則無
    理由，應予駁回。
四、綜上所述，被告對原告為前開妨害名譽言論行為業已侵害原
    告名譽權，應負侵權行為損害賠償責任，從而，原告依侵權
    行為之法律關係，請求被告給付5萬元，及自110年1月28日
    起至清償日止，按年息5%計算之利息，為有理由，應予准許
    ，逾前開範圍之請求，則屬無據，應予駁回。
五、本件判決主文第一項原告勝訴部分，係所命給付之金額或價
    額未逾50萬元之判決，依民事訴訟法第389條第1項第5款規
    定，應依職權宣告假執行，此部分雖經原告陳明願供擔保請
    准宣告假執行，惟其聲請不過促請法院職權發動，本院無庸
    就其聲請為准駁之裁判，附此敘明。並依被告聲請酌定相當
    之擔保，宣告被告得預供擔保免為假執行。至原告敗訴部分
    ，其假執行之聲請因訴之駁回而失所附麗，應併駁回之。
六、本件事證已臻明確，兩造其餘攻擊防禦之方法，核與判決之
    結果不生影響，無庸逐一論究，併此敘明。
七、據上論結，本件原告之訴，為一部有理由，一部無理由，因
    此判決如主文。
中　　華　　民　　國　　111 　年　　12　　月　　1 　　日
                  民事第七庭    法　官　謝宜雯
以上正本係照原本作成
如對本判決上訴，須於判決送達後20日內向本院提出上訴狀。如
委任律師提起上訴者，應一併繳納上訴審裁判費。
中　　華　　民　　國　　111 　年　　12　　月　　1 　　日
                                書記官　劉德玉